【裁判字號】    97,重上,1
【裁判日期】    970508
【裁判案由】    返還不當得利
【裁判全文】
臺灣高等法院花蓮分院民事判決           97年度重上字第1號
上  訴  人  怡園實業股份有限公司
法定代理人  乙○○
上  訴  人  丙○○
上  訴  人  甲○○
上三人共同
訴訟代理人  林武順律師
被上訴人    板信商業銀行股份有限公司
法定代理人  丁○○
訴訟代理人  賴盛星律師
當事人間請求返還不當得利事件，上訴人對於臺灣花蓮地方法院
中華民國96年11月9日96年度重訴字第12號第一審判決，提起上
訴，本院於97年4月22日言詞辯論終結，判決如下：
    主  文
上訴駁回。
第二審訴訟費用由上訴人負擔。
    事實及理由
一、本件經本院審理結果，認為原審駁回上訴人之請求，認事用
    法，並無不合。爰引用第一審判決書所載之事實及理由如附
    件所示。
二、上訴人聲明：
（一）原判決廢棄。
（二）被上訴人應給付上訴人新台幣（下同）600萬元及自民國
      94 年7月16日起至清償日止按年息百分之五計算之利息。
（三）被上訴人願供擔保以代釋明，請求准為假執行之宣告。
    其陳述意旨略以：
（一）兩造於95年12月間，原欲簽訂不動產信託契約書，約定上
      訴人將土地及地上物委託被上訴人信託管理，並約定被上
      訴人處理本案信託事務之信託手續費，自土地信託登記完
      成時起算前三年部分，合計金額600萬元。惟上訴人於被
      上訴人擬妥之不動產信託契約書一式三份，蓋上印章後交
      予被上訴人，被上訴人並未於該契約書上蓋印寄回，嗣兩
      造其後並未履行該信託契約，上訴人不僅未曾將任何不動
      產信託登記予被上訴人，被上訴人亦未有任何信託管理之
      行為，上訴人復於96年1月間償清積欠被上訴人之全部債
      務，被上訴人即將其未蓋印之契約書一式三份蓋上「註銷
      」之戳記後，全部寄還上訴人，是該信託契約應尚未成立
      生效。縱認該不動產信託契約已成立，惟其後被上訴人不
      僅並未完成信託，信託尚未生效，被上訴人亦未有任何管
      理行為，被上訴人更於未完成信託之際，將該不動產信託
      契約書蓋上「註銷」之戳記寄還上訴人，即屬解除契約，
      則該契約亦失其效力。
（二）被上訴人於94年7月15日自上訴人之借款中預扣600萬元充
      為信託手續費，惟該信託契約實際上尚未成立生效，縱認
      已成立，然其後已因「註銷」而失效，該信託契約實際上
      尚未履行即告消滅，則被上訴人自無取得該600萬元之法
      律上原因，自屬不當得利。至於系爭信託契約第10條第4
      款約定，乃以信託關係已成立為前提，惟兩造間之信託關
      係既未成立，且被上訴人實際上並未有任何信託管理行為
      ，自不能拒絕返還該預扣之600萬元。何況，該約定條文
      顯然違反衡平原則，應屬無效。
（三）被上訴人於核貸通知書所記載之事項，僅屬片面記載，並
      非基於雙方之合意，並不生契約之效力。茲兩造間實際上
      並未有任何土地之信託關係存在，則被上訴人取得該600
      萬元顯屬不當得利，自應返還予上訴人，並自取得日之翌
      日即94年7月16日起依法定利率加計利息。
三、被上訴人聲明：
（一）上訴人之上訴及假執行之聲請均駁回。
（二）如受不利之判決請准被上訴人供擔保免為假執行。
    其陳述意旨略以：
（一）被上訴人受領系爭600萬元信託手續費，係依被上訴人所
      核准之授信條件下收取，為有法律上原因，非屬不當得利
      ：
  １、查上訴人怡園公司曾於94年6月間向被上訴人申請授信，
      被上訴人於同月29日以核貸通知書核准該授信申請，並於
      該通知書第3點利（費）率欄其他事項載明：本案擬收信
      託費600萬元，撥貸時得內扣；第6點 (8)載明：怡園度假
      村（168筆）土地於取得合法執照及變更地目後，須將度
      假村內相關不動產（土地及建物）過戶給上訴人怡園公司
      ，並補作設定抵押權及信託於被上訴人（參原審被證三）
      ，足見向上訴人怡園公司收取信託費600萬元，乃被上訴
      人之授信條件之一。而被上訴人既已對上訴人怡園公司為
      授信，該收取信託費之條件即已成就，且依上訴人已完成
      用印之信託契約，於第10條第4款約定「本信託關係無論
      係基於任何原因而消滅時，乙方依本條約定已收取之各項
      費用及報酬等均不受影響，甲方不得以任何理由向乙方請
      求或主張返還或退還上述費用或報酬。」綜上，可見被上
      訴人受領該600萬元確以對上訴人授信為其法律上原因，
      自不得謂係不當得利。
  ２、上訴人主張被上訴人於94年7月16日向上訴人怡園公司扣
      留600萬元，作為信託管理費，該款項並非信託手續費，
      故實際上並無任何管理行為，被上訴人收取該款項即屬不
      當得利云云。惟參諸被上訴人於94年6月29日發文與上訴
      人之核貸通知書第3點利（費）率中其他項目部分：本案
      擬收信託費收新台幣600萬元整，撥貸時得內扣…，其僅
      記載「信託費」，而非「信託管理費」；且該項信託手續
      費實為被上訴人銀行撥貸之條件，故關於系爭600萬元乃
      為被上訴人同意對上訴人怡園公司授信之條件之一，被上
      訴人既曾於94年7月15日核撥288,800,000元並轉帳入上訴
      人怡園公司之「00000000000000」帳號內，則被上訴人收
      取信託手續費600萬元之條件業已成就，自不因被上訴人
      是否實際上為管理行為而影響其保有該款項之權利，故上
      訴人以被上訴人未為信託管理行為為由主張被上訴人收取
      系爭600萬元為不當得利，其主張自不可採。
（二）被上訴人與上訴人間之信託契約，於上訴人依被上訴人核
      貸通知所載之條件辦理領取貸得之款項時，該信託契約即
      已因意思表示之一致而成立，故被上訴人收取系爭600萬
      元，為有法律上原因：
  １、被上訴人於94年6月29日所為核貸通知書，其上載明被上
      訴人核准之授信條件，除包括總額度為4億元之授信外，
      其上所載之利（費）率，尚包括收取信託費600萬元，被
      上訴人於核貸時內扣，計收一次之條件，及上訴人應將系
      爭坐落花蓮市壽段3754地號等194筆土地等設定及信託與
      被上訴人（請參原審被證三所載），嗣上訴人即於94 年7
      月15日開立存摺類取款憑證，向被上訴人領取288,801,
      661元（請參原審被證六），而被上訴人亦於94 年7月20
      日開立600萬元之信託費收據與上訴人怡園公司（請參原
      審被證二），上訴人怡園公司從未提出任何異議，且上訴
      人更於嗣後擬妥信託契約書與被上訴人，並於該信託契約
      第10條第1款載明「乙方處理本案信託事物之信託手續費
      ，自土地信託登記完成時起算前三年部分，合計總金額新
      台幣陸佰萬元整，甲方已於94年7月15日，一次支付乙方
      。」上訴人既已蓋用印章於其上，自已同意上開條件，則
      依上訴人上開舉動觀之，自可推知上訴人業已默示同意被
      上訴人於核貸通知書上所載之條件，否則如上訴人不同意
      該核貸通知書所載之條件者，上訴人自無可能向被上訴人
      為取款及擬妥信託契約書於蓋妥印章後交付與被上訴人之
      行為，故兩造間之信託契約業已因雙方意思表示之一致而
      成立，至屬明顯，乃上訴人謂該核貸通知書所記載之事項
      ，僅屬片面記載，並非基於雙方之合意，並不生契約之效
      力云云，自屬無據。
  ２、查本案兩造間之信託關係，依信託法第2條規定，屬契約
      信託之方式，依民法第153條第1項規定：「當事人互相意
      思表示一致者，無論其為明示或默示，契約即為成立。」
      顯見當事人雙方只須有發生信託關係之合意即可成立信託
      契約，非以訂立書面為必要。又兩造間之信託契約，於上
      訴人依上訴人核貸通知所載之條件辦理領取貸得之款項時
      ，該信託契約即已因雙方意思表示合致而成立，故上訴人
      主張系爭信託契約書未經被上訴人用印，且復經被上訴人
      蓋作廢章並寄回予上訴人，該信託契約不成立云云，容有
      誤會。又查本件依上訴人所陳，上訴人係於96年1月間償
      清積欠被上訴人之全部債務，則兩造間之債權債務關係即
      確定不再發生，自無再辦理信託登記之必要，且縱辦理信
      託登記亦無實際上之意義，故而被上訴人將未蓋印之契約
      書一式三份蓋上「註銷」戳記，寄還上訴人，該所謂「註
      銷」之真意，乃被上訴人不再依據該上訴人所擬定之土地
      信託（內容變更）契約書（物權契約）向地政機關辦理信
      託登記之意思，並非將於核貸時雙方即已成立之信託契約
      （債權契約）解除之意思，乃上訴人為該信託契約因被上
      訴人於其上記載「註銷」，即為解除系爭信託契約云云，
      自無所據。
  ３、本件被上訴人受領上訴人所給付之600萬元信託手續費，
      係以兩造之借貸關係有效成立，且信託契約亦經兩造合意
      而有效成立，為其法律上原因，縱上訴人於9年1月29日清
      償對被上訴人所積欠之全數借款，使系爭不動產信託契約
      依第4條第1款約定而終止，然該信託契約並未因自始瑕疵
      而被撤銷，被上訴人既曾於94年7月15日核撥288,800,000
      元並轉帳入上訴人怡園公司之「00000000000000」帳號內
      ，被上訴人收取信託手續費600萬元之條件業已成就，被
      上訴人自得以該有效成立之借貸及信託契約為受領系爭
      600萬元之法律上依據，不因該信託契約關係日後終止而
      異，故上訴人主張被上訴人應返還不當得利之信託手續費
      600萬元，於法不合，要屬無據。
（三）被上訴人基於有效成立之不動產信託契約第10條第4款之
      約定，並無返還系爭信託費600萬元之義務：
      按系爭不動產信託契約書第10條第4款約定：「本信託關
      係無論係基於任何原因而消滅時，乙方依本條約定已收取
      之各項費用及報酬等均不受影響，甲方不得以任何理由向
      乙方請求或主張返還或退還上述費用或報酬。」查此不動
      產信託契約書係被上訴人板信商業銀行股份有限公司，為
      上訴人怡園實業股份有限公司於94年6月間向被上訴人所
      申請之授信案所量身定作之契約書，乃係經由雙方當事人
      之合意所成立之契約，並非定型化契約，故雙方自應受該
      契約之拘束並履行契約內容，且當時因上訴人怡園公司之
      財務狀況惡化，不斷有債權人出現要求怡園公司清償債務
      ，致其他金融機構均不願再貸款予上訴人怡園公司，經上
      訴人一再懇求之下，被上訴人始出面為上訴人解決眾多債
      務，使上訴人怡園公司有繼續存在之空間，乃上訴人怡園
      公司於獲得喘息之機會後，不僅未履行移轉登記信託財產
      與被上訴人之義務，反而主張該條款違反衡平原則而無效
      ，其主張自不可採。
四、經查：
（一）按法律行為之方式可分為要式與不要式行為，所謂要式與
      不要式之區分，係指應否以書面為之作區別，我國民法以
      方式自由為原則，即法律行為之方式，除法律特別規定或
      當事人特別約定者外，均為不要式行為，即非以書面為必
      要。次按稱信託者，謂委託人將財產移轉或為其他處分，
      使受託人依信託本旨，為受益人之利益或為特定之目的，
      管理或處分信託財產之關係；又信託，除法律另有規定外
      ，應以契約或遺囑為之。信託法第1條及第2條分別定有明
      文。足見我國信託法並未規定信託行為之成立，須以一定
      的方式為必要，因此原則上亦係依法律行為一般採行的方
      式自由原則為之，就信託行為之債權行為而言，以契約為
      信託者屬於不要式行為，其以口頭或書面方式為之皆可。
（二）查上訴人怡園公司於94年6月間向被上訴人申請授信，被
      上訴人於同年月29日以核貸通知書通知上訴人，核准上訴
      人之授信申請，於第1點載明：總額度為4億元；又於第3
      點利（費）率欄載明：本案擬收信託費600萬元，撥貸時
      得內扣，有核貸通知書可證（原審卷第23頁被證三）。上
      訴人怡園公司旋即於94年7月15日開立存摺類取款憑證，
      向被上訴人領取288,801, 661元（原審卷第27頁被證六）
      ；被上訴人亦於94年7月20日開立600萬元之信託費收據與
      上訴人怡園公司（原審卷第22頁被證二）。上訴人更且擬
      妥不動產信託契約書蓋上印章後交予被上訴人，於該信託
      契約第10條第1款載明：乙方處理本案信託事物之信託手
      續費，自土地信託登記完成時起算前三年部分，合計總金
      額新台幣陸佰萬元整，甲方已於94年7月15日，一次支付
      乙方等情，為上訴人所不爭執。由上訴人領取上開核貸款
      項、收據及擬定不動產信託契約書交予被上訴人之情形觀
      之，足見上訴人已同意被上訴人核貸通知書上所載擬收信
      託費600萬元之條件，否則自無向被上訴人領取上開核貸
      款項、收據及擬妥不動產信託契約書蓋上印章後交予被上
      訴人之理。則兩造間之不動產信託契約至遲於上訴人擬定
      不動產信託契約書交予被上訴人時，已因雙方意思表示之
      一致而成立，極為明顯。上訴人主張核貸通知書所記載之
      事項，僅屬片面記載，並非基於雙方之合意，並不生契約
      之效力云云，自屬無據。
（三）兩造間之不動產信託契約既已成立，則被上訴人於撥款時
      預扣信託費600萬元，自屬為有法律上原因，而非不當得
      利。縱使上訴人事後提前清償所貸款項，被上訴人因將尚
      未蓋印之契約書一式三份蓋上「註銷」戳記，寄還上訴人
      ，實際上亦未有任何信託管理之行為，亦不影響已經成立
      之信託契約。且依不動產信託契約書第10條第4款「本信
      託關係無論係基於任何原因而消滅時，乙方依本條約定已
      收取之各項費用及報酬等均不受影響，甲方不得以任何理
      由向乙方請求或主張返還或退還上述費用或報酬。」之約
      定觀之，被上訴人亦無返還所收信託費600萬元之義務。
      又該不動產信託契約書既係上訴人所擬，並非定型化契約
      ，基於契約自由原則，雙方自應受該契約之拘束。是上訴
      人主張被上訴人取得該600萬元係屬不當得利，自應返還
      予上訴人，或該契約條文顯然違反衡平原則，應屬無效云
      云，均不可採。
五、綜上所述，上訴人本於不當得利之法律關係，請求被上訴人
    給付600萬元及利息，為無理由，不應准許。其假執行之聲
    請亦失所附麗，應予駁回。原審為上訴人敗訴之判決，及駁
    回其假執行之聲請，並無不合。上訴意旨指摘原判決不當，
    求予廢棄改判，為無理由，應予駁回。
據上論結，本件上訴為無理由，依民事訴訟法第449條第1項、第
78條、第85條第1項，判決如主文。
中    華    民    國    97    年    5     月     8    日
                  民事庭審判長法  官   謝 志 揚
                              法  官   許 仕 楓
                              法  官   林 慶 煙
以上正本係照原本作成。
如不服本判決，應於判決送達後20日內向本院提出上訴狀。未表
明上訴理由者，應於上訴後20日內向本院提出上訴理由狀 (須按
他造人數提出繕本)。上訴時應提出委任律師或具有律師資格之
人之委任狀；委任有律師資格者，另應附具律師及格證書及釋明
委任人與受任人有民事訴訟法第466條之1第1項但書或第2項（詳
附註）所定關係之釋明文書影本。
                              書記官   林 明 智
中    華    民    國    97    年    5     月    8     日


司法院資訊處製作；財團法人民間司法改革基金會備份。
